【裁判字號】    98,上易,157
【裁判日期】    981222
【裁判案由】    侵權行為損害賠償
【裁判全文】
臺灣高等法院臺南分院民事判決  98年度上易字第157號
上  訴  人  乙○○
訴訟代理人  甲○○○
被 上 訴人  萬泰商業銀行股份有限公司
法定代理人  丙○○（原判決誤載為周榮生）
訴訟代理人  陳君漢  律師
            陳玫瑰  律師
上列當事人間請求侵權行為損害賠償事件，上訴人對於中華民國
九十八年六月十九日臺灣臺南地方法院第一審判決（九十八年度
訴字第四三三號）提起上訴，並為訴之追加，本院於九十八年十
二月一日言詞辯論終結，判決如下：
      主      文
上訴及追加之訴均駁回。
第二審（含追加之訴）訴訟費用由上訴人負擔。
      事  實  及  理  由
一、按在第二審所為訴之變更、追加，若係擴張、減縮應受判決
    事項之聲明者，雖未經他造同意，亦得為之，此觀民事訴訟
    法第四百四十六條第一項但書、第二百五十五條第一項第三
    款規定自明。查，本件上訴人於原審起訴時，僅聲明請求被
    上訴人賠償美金一萬八千三百五十二元，並未附帶請求加計
    法定遲延利息；原審為其敗訴判決後，經上訴人提起上訴到
    院，並於本院言詞辯論終結前，另聲明被上訴人應就賠償金
    額，加計自九十六年十二月二十四日起按法定利率計算之遲
    延利息等語（參見本審卷第七三頁），核係擴張應受判決事
    項之聲明；揆諸上開說明，上訴人就上開擴張聲明所為訴之
    追加，於法並無不合，先予敘明。
二、上訴人主張：伊在被上訴人所屬台南分行開設之存款帳戶，
    僅係辦理存款事宜而已。被上訴人之受僱行員王宏凌將高風
    險之連動債商品，偽裝成優利存款之新方案而向伊推銷，致
    伊因誤認而將印章交付予王宏凌為辦理。惟王宏凌並未於事
    前預告風險，亦未經伊授權，竟於民國九十六年一月三日，
    為伊申購「一年期消費在中國美金連動債基金」（下稱系爭
    連動債基金）美金四萬元，除擅自持伊所有在被上訴人開戶
    之印鑑章，在系爭連動債之「特定金錢信託國內外有價證券
    約定書」上用印外，復未將契約書、風險預告書交付予伊；
    迄至九十七年二月下旬，自伊帳戶內提款而申購系爭連動債
    基金之淨值，僅剩美金二萬一千六百四十八元，合計虧損美
    金達一萬八千三百五十二元。被上訴人之受僱人於執行職務
    時，所為上揭不法侵害伊權利之行為，應由僱用人即被上訴
    人負損害賠償責任；為此，本於民法第一百八十八條規定，
    求為命被上訴人給付美金一萬八千三百五十二元，及自九十
    六年十二月二十四日起按法定利率計算遲延利息之判決。原
    審為伊敗訴判決，尚有未合，並聲明：(一)原判決廢棄。(二)被
    上訴人應給付上訴人美金一萬八千三百五十二元，及自九十
    六年十二月二十四日起至清償日止，按週年利率百分之五計
    算之利息。(三)第一、二審訴訟費用由被上訴人負擔。
三、被上訴人則以：上訴人確於九十六年一月三十日委託伊公司
    申購系爭連動債基金，投資金額為美金四萬元，並簽訂「萬
    泰商業銀行特定金錢信託國內外有價證券信託契約」（下稱
    系爭信託契約）。系爭信託契約之約定書上印文，與上訴人
    於伊公司開戶時留存之印鑑卡上之印文相符，上訴人主張上
    揭印文係遭他人盜蓋者，自應由其負舉證責任。況上訴人自
    九十四年十二月起，迄至九十六年一月三十日與上訴人簽訂
    系爭信託契約之日止，向上訴人申購其他連動債券或其他基
    金等金融商品多筆，其投資之上揭金融商品，換算獲利報酬
    率高達百分六至百分之十．二八之間，且相關收益並已存入
    上訴人所有帳戶內，更且另在花旗銀行購買相關基金或連動
    債等商品，足證其熱衷投資，並深有投資概念，並非毫無經
    驗之人；上訴人既係陸軍官校畢業，並無心神喪失或精神耗
    弱情形，對於系爭信託契約書等文件，屬於投資文件，自非
    毫無認識；更且伊已按期提供對帳單予上訴人核對，上訴人
    亦無不知其所購買者為金融商品，而非辦理定期存款業務之
    理，足見上訴人確有委託伊公司申購系爭連動債基金。上訴
    人因投資失利，造成虧損，與伊公司受僱人執行職務行為無
    關，上訴人主張伊應負損害賠償責任者，為無理由等情詞，
    資為抗辯；並聲明：(一)上訴駁回。(二)第二審訴訟費用由上訴
    人負擔。
四、按民事訴訟如係由原告主張權利者，應先由原告負舉證之責
    ，若原告先不能舉證，以證實自己主張之事實為真實，則被
    告就其抗辯事實即令不能舉證，或其所舉證據尚有疵累，亦
    應駁回原告之請求。請求履行債務之訴，除被告自認原告所
    主張債權發生原因之事實外，應先由原告就其主張此項事實
    ，負舉證之責任，必須證明其為真實後，被告於其抗辯事實
    ，始應負證明之責任，此為舉證責任分擔之原則，最高法院
    分別著有十七年上字第九一七號、四十三年台上字第三七七
    號判例可資參照。查，上訴人主張被上訴人之受僱人，將高
    風險之連動債基金偽裝成優利存款之新方案向其行銷，致其
    因誤認而將印章交付、辦理；惟被上訴人之受僱人並未於事
    先預告風險，復未經其授權，而於九十六年一月三日為其申
    購系爭連動債基金，致受有美金一萬八千三百五十二元之損
    害等語，既為被上訴人否認，依上開說明，自應由上訴人就
    其主張之事實負舉證之責。
五、經查：
（一）被上訴人抗辯：上訴人係於九十六年一月三十日，簽立「
      特定金錢信託國內外有價證券約定書」，委託申購系爭連
      動債基金美金四萬元乙情，除據被上訴人提出系爭信託約
      定書、信託契約，上訴人印鑑卡（參見原審訴字卷第一六
      頁至第二一頁）、對帳單（參見本審卷第九五至第一０七
      頁）在卷可參外；參照上訴人自陳上揭信託約定書上之印
      文為真正，則依民事訴訟法第三百五十八條第一項規定，
      系爭信託約定書即堪推定為真正。上訴人另主張上揭印文
      係遭訴外人王宏凌盜蓋云云，依上開說明，自應由上訴人
      就此等變態事實負舉證之責；惟上訴人於本件訴訟審理期
      間，始終未提出積極事證以資證明，其空言主張所有印章
      係遭盜蓋於系爭信託約定書云云，即嫌無據而無足採。
（二）被上訴人另抗辯：上訴人自九十四年十二月起，至九十六
      年一月三十日止，多次向伊公司申購「聯博美國收益債券
      基金」、「聯博全球高收益債券基金」、「二年極緻尊龍
      日圓連動債」、「一年日本重工日圓連動債」、「一年期
      金融六傑台幣連動債」、「３．５年kessler美金連動債
      券」等連動債券或基金多筆，換算其獲利報酬率在百分之
      六至百分之十．二八之間，且相關收益並已匯入上訴人所
      有帳戶內者，並經被上訴人提出上揭基金及連動債約定書
      、風險預告書、存款帳戶明細等存卷（參見原審訴字卷第
      二二頁至第四三頁）可參；即上訴人對於上揭書證之真正
      亦未爭執，僅抗辯：「伊知道有獲利，且匯進帳戶內，但
      並未深究為何會獲利，銀行也沒資料給伊。銀行每個月雖
      寄對帳單給伊，但伊看不懂。」等語（參見本審卷第七六
      頁），堪認被上訴人之上開抗辯為真實。
（三）證人即被上訴人之受僱人王宏凌於原審法院審理時到場供
      證：「上訴人在我們銀行是做存款及投資。上訴人之前已
      經有投資過很多檔基金及連動債。也有賺到錢，並匯入其
      帳戶」、「當時上訴人的太太也在萬泰銀行其他分行做過
      美金的連動債，上訴人表示希望做與他太太一樣的產品，
      我就推薦上訴人做此檔產品。」、「約定書是我拿給上訴
      人，由上訴人親自簽名蓋章。也有告知風險。」等語明確
      （參見原審訴字卷第二八頁至第二九頁）。
（四）綜參上開各情：
    (1)證人王宏凌證述：上訴人之前已經有投資過很多檔基金及
      連動債，也有賺到錢，並匯入其帳戶等語，核與被上訴人
      提出之上開書證記載之內容相符，足見證人王宏凌之上開
      證述內容，與實情相符，應堪採信；參照上訴人對於卷附
      之系爭信託約定書上印文為真正乙情，既不爭執，更且自
      陳係應訴外人王宏凌要求而加蓋印文於其上，並按期收受
      由被上訴人寄送之對帳單等語以觀，衡情，苟上訴人並非
      出於本意而申購系爭連動債基金，則其就對帳單上記載申
      購交易明細為「系爭連動債基金」，豈有不向被上訴人公
      司承辦人員反應，要求查明並予更正之理？上訴人主張其
      僅辦理存款事宜，並未從事投資申購系爭連動債基金云云
      ，既與常情有違，堪認係事後卸責之詞，委無足採。
    (2)其次，上訴人因有意購買較高風險之金融商品，經被上訴
      人之受僱行員王宏凌推薦而購買系爭連動債基金，上訴人
      並於申購前由被上訴人之行員預告風險乙情，為證人王宏
      凌證述明確之事實，巳如上述，且有卷附之「作業說明及
      風險預告書」（參見原審訴字卷第二０頁），及上揭對帳
      單可參；對照上訴人於申購系爭連動債基金之前，已另外
      申購多筆高風險之連動債基金等金融商品，併收受投資收
      益均已匯入其所有帳戶，並按期收受被上訴人公司寄送之
      對帳單等情以觀，足見上訴人對於購買高風險之金融商品
      言，並非係完全無經驗之人。衡情，其對於購買高利潤之
      金融商品，即應承擔高風險之交易模式，豈有不知之理？
      上訴人既出於本意而申購高風險之金融商品，其後因整體
      經濟因素，系爭連動債基金之淨值縮減，造成其財產上虧
      損者，原在上訴人從事經濟行為前，應自行評估及承擔之
      風險範圍，核與推薦人之推薦行為間，並無相當因果關係
      者亦明。
    (3)此外，上訴人並未提出其他積極事證，以資證明被上訴人
      之受僱人於推薦，併受理上訴人申購系爭連動債基金時，
      有何故意或過失，不法侵害權利之行為；且縱上訴人因上
      揭投資行為而受有損害，亦與被上訴人受僱人之推薦行為
      間，並無相當因果關係，即與損害賠償之債，以有損害之
      發生及有責任原因之事實，並二者之間，有相當因果關係
      之成立要件有間，亦難認上訴人有何損害賠償請求權可言
      。
六、綜上所述，上訴人係出於本意而委託被上訴人申購系爭連動
    債基金，被上訴人之受僱行員已於事前向上訴人預告該項投
    資之風險，難認被上訴人之受僱人於執行職務時，有何故意
    或過失之不法侵害行為可言。其次，系爭連動債基金屬於高
    風險之金融商品，因金融市場變動緣故，致基金之淨值縮減
    ，造成上訴人之財產虧損者，原在上訴人從事經濟行為前，
    應自行評估及承擔之風險範圍，核與被上訴人受僱人之推薦
    行為間，並無相當因果關係，上訴人即無損害賠償請求權可
    言。上訴人主張被上訴人之受僱人於執行職務，不法侵害伊
    權利，應由被上訴人負損害賠償責任云云，委不足採。從而
    ，上訴人本於民法第一百八十八條規定之損害賠償請求權，
    求為命被上訴人給付美金一萬八千三百五十二元，及自九十
    六年十二月二十四日起按法定利率計算遲延利息之判決，為
    無理由，不應准許。原審法院就上訴人於原審之請求，為上
    訴人敗訴之判決，認事用法均無不合，上訴人指摘原判決不
    當，求予廢棄改判，為無理由，應予駁回；至於上訴人於上
    訴後另外追加請求被上訴人應就賠償金額，加計自九十六年
    十二月二十四日起按法定利率計算之遲延利息部分，亦為無
    理由，應併予駁回。
七、本件事證已臻明確，兩造其餘攻擊防禦方法之陳述，與判決
    結果並無影響，爰不一一論述，併此敘明。
八、據上論結，本件上訴及追加之訴均為無理由，依民事訴訟法
    第四百四十九條第一項、第七十八條，判決如主文。
中    華    民    國    98    年    12    月    22    日
                民事第二庭  審判長法  官  陳  光  秀
                                  法  官  曾  平  杉
                                  法  官  李  文  賢
上為正本係照原本作成。
本判決不得上訴。
中    華    民    國    98    年    12    月    23    日
                                  書記官  劉  清  洪


司法院資訊處製作；財團法人民間司法改革基金會備份。
